【裁判字號】    92,台上,1406
【裁判日期】    920627
【裁判案由】    不當得利等
【裁判全文】
最高法院民事判決                              九十二年度台上字第一四○六號
    上  訴  人  菲力工業股份有限公司
    法定代理人  簡 正 雄
    訴訟代理人  謝 諒 獲律師
    被 上訴 人  井強企業有限公司
    兼法定代理人  丙○○○
    被 上訴 人  乙 ○ ○
                戊 ○ ○
                丁○○○
                甲 ○ ○
    共      同
    訴訟代理人  呂 偉 誠律師
右當事人間請求不當得利等事件，上訴人對於中華民國九十一年十二月十日台灣高等
法院第二審判決（八十九年度上字第一一四Ｏ號），提起上訴，本院判決如左：
    主  文
原判決關於駁回上訴人請求被上訴人連帶給付或被上訴人井強企業有限公司、丙○○
○、戊○○及甲○○連帶給付美金捌仟柒佰貳拾元（得按給付時台灣銀行賣出匯率折
合新台幣給付之）及其利息；被上訴人丙○○○、乙○○、戊○○、丁○○○及甲○
○給付被上訴人井強企業有限公司美金捌仟柒佰貳拾元（得按給付時台灣銀行賣出匯
率折合新台幣給付之）及其利息，由上訴人代理受領（含確認被上訴人井強企業有限
公司對被上訴人丙○○○、乙○○、戊○○、丁○○○及甲○○有上開本息債權存在
）之上訴及追加之訴，暨該訴訟費用部分廢棄，發回台灣高等法院。
其他上訴駁回。
第三審訴訟費用，關於駁回其他上訴部分，由上訴人負擔。
    理  由
本件上訴人主張：被上訴人戊○○（即被上訴人井強企業有限公司「下稱井強公司」
之負責人）、丙○○○、乙○○、丁○○○及甲○○（均為井強公司之執行業務股東
）於民國八十五、八十六年間，向伊詐購電動腳踏車一千六百五十七台，伊不疑有他
，自八十五年九月六日起至八十七年六月八日止，陸續交付電動腳踏車共五百十五台
，價金計美金（除記載新台幣外，下同）二十一萬零一百二十元及新台幣二萬七千元
。其餘一千一百四十二台（價金為四十七萬五千六百五十三元），伊亦已完工待井強
公司領取，並於八十八年六月八日向井強公司為「給付通知」或「將準備給付之事通
知被上訴人」以代交付之提出，惟被上訴人迄未給付價金。又戊○○、丙○○○、乙
○○、丁○○○及甲○○為井強公司之發起人及股東，未實際繳納或繳足股款，竟為
虛偽登記該公司之資本額為新台幣一千五百萬元，且每年營業額高達數千萬元或數億
，其資產與風險亦不成比例，致伊陷於錯誤與之訂約，而受有貨款無法獲償之損害，
被上訴人並因之受有收受電動腳踏車之利益等情。爰依買賣契約、侵權行為及不當得
利之法律關係，求為命被上訴人連帶給付三萬六千五百七十六元二角四分及新台幣二
萬七千元暨法定遲延利息（上訴人請求金額原為三萬七千四百零七元或新台幣一百零
一萬元本息，嗣於原審減縮聲明如上），並於原審追加請求：（一）或井強公司、丙
○○○、戊○○及甲○○應連帶給付上開本息；或丙○○○、乙○○、戊○○、丁○
○○及甲○○應給付井強公司上開本息，由上訴人代理受領（含確認井強公司對其餘
被上訴人有該本息及自八十八年十月二十八日起算之利息債權存在）；而上訴人之請
求於被上訴人中一人或多人給付時，在給付範圍內自動消滅。（二）被上訴人應再連
帶給付上訴人美金十一萬一千九百九十八元四角五分本息；或井強公司、丙○○○、
戊○○及甲○○應再連帶給付上開本息；及丙○○○、乙○○、戊○○、丁○○○及
甲○○應再給付井強公司上開本息，由上訴人代理受領（含確認井強公司對其餘被上
訴人有該本息債權存在）；而上訴人之請求於被上訴人中一人或多人給付時，在給付
範圍內自動消滅（上訴人追加請求被上訴人不得委任相同律師事務或相同代理人部分
，原審以追加不合法裁定駁回後，上訴人不服，提起抗告，經本院裁定駁回其抗告確
定在案）。
被上訴人則以：上訴人請求給付四百八十台電動腳踏車價金之請求權，已罹於二年之
消滅時效。至其追加請求給付庫存二十五台、八十七年六月二日交付十台、同年月八
日交付十五台之電動腳踏車價金，則未舉證證明兩造間就此部分有買賣契約關係存在
，以及伊等有收受之事實，且該部分價金之請求權亦已罹於時效而消滅。又上訴人主
張一千台電動腳踏車部分，伊等僅係居間協助上訴人與訴外人日本和光ＥＭＩ公司間
買賣相關事務，藉以賺取手續費而已。況日本和光ＥＭＩ公司嗣因上訴人之產品品質
不良，亦已取消訂單，上訴人並無法舉證證明其已完成產品，其請求給付該一千台電
動腳踏車之價金，實無理由。另上訴人主張伊等有共同侵權行為，並未舉證以實其說
，且其既謂兩造間有買賣關係存在，伊等亦非無法律上原因而受有利益等語，資為抗
辯。
原審審理結果，以：上訴人之法定代理人為簡正雄，有公司變更登記事項卡可稽，雖
其起訴時以廖玉麟為法定代理人，但於第二審程序已更正為簡正雄，並由簡正雄以其
為上訴人法定代理人之身分提出委任狀及理由狀，自應認簡正雄已承認上訴人在第一
審及第二審更正法定代理人前所為之訴訟行為，依民事訴訟法第四十八條之規定，即
溯及於起訴時發生效力。又上訴人原依買賣契約、侵權行為及不當得利之法律關係，
請求被上訴人連帶給付一百零一萬元或美金三萬七千四百零七元本息，嗣於第二審程
序中除減縮金額為三萬六千五百七十六元二角四分及新台幣二萬七千元外，並追加請
求：（一）或被上訴人井強公司、丙○○○、戊○○及甲○○應連帶給付上開本息；
或丙○○○、戊○○、甲○○及被上訴人乙○○（、丁○○○）應給付井強公司上開
本息，由上訴人代理受領（含確認井強公司對其餘被上訴人有該本息及自八十八年十
月二十八日起算之利息債權存在）；而上訴人之請求於被上訴人中一人或多人給付時
，在給付範圍內自動消滅。（二）被上訴人應再連帶給付上訴人十一萬一千九百九十
八元四角五分本息；或井強公司、丙○○○、戊○○及甲○○應再連帶給付上開本息
；及丙○○○、戊○○、甲○○、乙○○（及丁○○○）應再給付井強公司上開本息
，由上訴人代理受領（含確認井強公司對其餘被上訴人有該本息債權存在）；而上訴
人之請求於被上訴人中一人或多人給付時，在給付範圍內自動消滅。經核上訴人上開
所為訴之追加，與原訴係本於相同之買賣契約，其請求之基礎事實同一，依民事訴訟
法第四百四十六條第一項但書及第二百五十五條第一項第二款、第三款之規定，該追
加之訴及上訴人前開減縮應受判決事項之聲明，均無不合。查第一審法院於八十九年
九月十三日行言詞辯論時，固因曾士哲律師未攜帶委任狀到庭，而禁止其以被上訴人
訴訟代理人之身分參與訴訟程序之進行，惟因被上訴人已受合法通知，乃依上訴人訴
訟代理人之聲請，由其（第一審判決誤載為被上訴人）一造辯論而為判決，有送達證
書及言詞辯論筆錄可按，核其訴訟程序並無瑕疵。況第一審法院係判決被上訴人勝訴
，渠等亦未受該審級不利判決之虞，自無民事訴訟法第四百五十一條第一項規定之適
用，上訴人請求將第一審判決廢棄，發回該審法院重新審理，即難准許。次查上訴人
既主張其係於八十五年九月六日、同年十月四日、十月十八日、十二月二十四日、八
十六年三月二十四日、同年六月五日、五月二十七日、九月十二日，各交付電動腳踏
車十七台、一百十七台、一百十七台、二台、五十台、十台、五十台、一百十七台予
被上訴人，並提出出廠放行單、出口報單為證，則其於八十九年四月七日起訴請求此
部分價金，其請求權均已逾二年之消滅時效。又上訴人於九十年六月八日、九十一年
十月三日分別追加請求八十七年六月二日、同年月八日交付之十台、十五台電動腳踏
車及八十六年六月五日交付之十台電動腳踏車價金，其請求權自交付時起算，至上訴
人提起追加之訴時，亦已逾二年之消滅時效。而被上訴人又為時效之抗辯，是上訴人
請求已交付之五百十五台電動腳踏車價金，即無從准許。雖上訴人主張上開價金請求
權之消滅時效應自契約關係消滅時起算云云，但依民法第三百六十九條、第三百七十
條之規定，除法律另有規定或當事人訂有確定期限或交付地另有習慣外，交付價金應
與交付標的物同時為之。上訴人既自承未約定價金交付之期限，且四百八十台中之每
一筆均是個別訂約，則價金請求權之消滅時效，依上說明，即應自上開各筆交易標的
物交付時起算，上訴人此部分之主張，為不足採。上訴人之四百八十台電動腳踏車價
金請求權，於八十九年一月十一日上訴人催告被上訴人給付價金前，已罹於時效而消
滅，該部分價金請求權之消滅時效自無因而中斷之可言。而上訴人所謂催告井強公司
給付價金之八十八年六月八日信函，該公司否認有收受該信函，且上訴人所提傳真查
詢國內各類掛號郵件查單，亦僅能證明井強公司曾收到上訴人寄送之郵件，並無法證
明該公司收受者係上開信函。況該信函亦無催告井強公司給付四百八十台電動腳踏車
價金之意思表示，且如前述，該部分價金請求權之時效，應自各筆交付時起算，故上
訴人又主張請求權之消滅時效，應自其發函催告井強公司給付價金時起算，亦不足採
。復查依據八十六年三月七日簽訂之訂購單記載，井強公司所訂購之一千台乃電動補
助式自行車，惟上訴人之經理廖玉麟陳稱僅備料，尚未完工、交付，並為上訴人所不
爭，而另一百四十二台電動腳踏車，上訴人則無法舉證證明與井強公司間有買賣關係
存在及已交付之事實，且依八十八年六月八日上訴人所書信函，其中二十五台亦尚未
交付，一百十七台之價金請求權則已逾二年消滅時效，被上訴人並為時效之抗辯，是
以上訴人請求給付一千一百四十二台電動腳踏車價金，亦無從准許。再查上訴人主張
丙○○○、乙○○、戊○○、丁○○○及甲○○未繳足股款，井強公司為一買空賣空
之空殼公司，上訴人因該五人之詐騙行為，而陷於錯誤與井強公司簽約，致受有損害
等情，為被上訴人所否認，且上訴人亦未舉證證明其因受騙而陷於錯誤，上述所稱被
上訴人共同侵權行為一節，即不可採。至公司股東由配偶或同居之家屬擔任，於我國
有限公司，甚為常見，亦合於有限公司之閉鎖性，尚難據以認係詐欺之行為。另公司
營業額超過登記之資本額者，於公司之運作實務比比皆是，上訴人徒據井強公司營業
額超過登記資本額，認其資產與風險不成比例，係詐欺行為，亦不足採。末查因時效
而取得權利，與無法律上之原因而受利益之情形有別，不生不當得利之問題，故前揭
關於電動腳踏車價金請求權罹於時效之部分，即無不當得利之問題。另上訴人主張備
料一千台及庫存二十五台部分，如前所述，既未交付，被上訴人亦無所謂之不當得利
。綜上所述，上訴人本於買賣契約（井強公司部分）、侵權行為及不當得利（被上訴
人）之法律關係，請求：（一）被上訴人應連帶給付或井強公司、丙○○○、戊○○
及甲○○應連帶給付上訴人三萬六千五百七十六元二角四分及新台幣二萬七千元本息
，或丙○○○、乙○○、戊○○、丁○○○及甲○○應給付井強公司三萬六千五百七
十六元二角四分及新台幣二萬七千元本息，由上訴人代理受領，而上訴人之請求於被
上訴人中一人或多人給付時，在給付範圍內自動消滅；（二）被上訴人應再連帶給付
或井強公司、丙○○○、戊○○及甲○○應再連帶給付上訴人十一萬一千九百九十八
元四角五分本息，及丙○○○、乙○○、戊○○、丁○○○及甲○○應再給付井強公
司十一萬一千九百九十八元四角五分本息，由上訴人代理受領，而上訴人之請求於被
上訴人中一人或多人給付時，在給付範圍內自動消滅，均屬無據，不應准許，為其心
證之所由得。並說明兩造其餘攻擊防禦方法無礙前開判決結果，毋庸逐一論述之必要
，因而維持第一審所為上訴人敗訴判決，駁回其上訴，並駁回上訴人在原審所為追加
之訴。
關於廢棄發回部分（即於八十七年六月二日、同年月八日各交付之十台、十五台電動
腳踏車價金共八千七百二十元本息部分）：
查系爭價金請求權之消滅時效，原審既認定係自上訴人交付電動腳踏車予被上訴人時
起算，則關於八十七年六月二日、同年月八日各交付之十台、十五台電動腳踏車價金
請求權，自前開交付之日起算，至八十九年四月七日上訴人起訴止，即未逾二年之消
滅時效。而上訴人於起訴狀即載明被上訴人井強公司至少積欠其價金五十一萬二千九
百四十七元，先請求其中一部分，而於本件擴張應受判決事項之聲明或另行起訴等語
（見一審卷第五、一０頁），嗣於原審擴張聲明請求再給付三萬七千四百零七元或新
台幣一百零一萬元本息後，固稱原訴及追加之訴所請求之價金，均為每批貨價金各十
分之一（見原審一卷第一六五、二三二頁，二卷第二一頁），惟依上訴人主張之總價
六十八萬五千七百七十三元及新台幣二萬七千元計算，上訴人請求之金額（含擴張聲
明部分在內），已逾總價十分之一，況上訴人就擴張之訴金額嗣又擴張為十一萬一千
九百九十八元四角五分（見原審二卷四四、四五頁），而未說明該再擴張之金額係何
批貨價金，是本件原訴及追加訴訟之請求金額，關於八十七年六月二日、同年月八日
所交付之十台、十五台電動腳踏車價金，究為若干？仍有待事實審法院釐清，本院始
能就上訴人此部分價金請求權是否罹於消滅時效為判斷。倘上訴人該部分價金請求權
尚未罹於時效而消滅，則其主張被上訴人未實際繳納或繳足股款，掏空被上訴人井強
公司資產，以致其價金無法受償，是否可採，即與被上訴人丙○○○、乙○○、戊○
○、丁○○○及甲○○應否與井強公司負連帶責任或對井強公司有債務存在，至為關
切。乃原審就上訴人此項主張，未於判決理由項下說明其取捨之意見，亦有判決不備
理由之違法。上訴論旨，指摘原判決關於此部分為不當，求予廢棄，非無理由。
關於駁回其他上訴部分（即除廢棄發回部分外之上訴人其餘請求）：
原審以前揭理由，維持第一審就此部分（追加之訴除外）所為上訴人敗訴判決，駁回
其上訴，並駁回上訴人此部分之追加訴訟，經核於法並無違誤。按訴訟代理權有欠缺
而可以補正者，法院得許其於補正前暫為訴訟行為，且於補正後溯及於行為時發生效
力，此觀民事訴訟法第七十五條規定即明。原審以上訴人之法定代理人簡正雄在言詞
辯論終結後宣判前所提之委任狀，認簡正雄已承認更正前之訴訟行為，並溯及於起訴
時發生效力，依上說明，尚無不合。又上訴人在第一審程序既指定林小娟為送達代收
人，且被上訴人於第二審程序所委任之訴訟代理人曾士哲律師，在原審準備程序終結
前業已解除委任，則第一審言詞辯論期日通知書送達林小娟或原審言詞辯論期日通知
書未送達曾士哲律師，要難謂有何違法。復被上訴人於第一審所提之答辯（二）狀已
當庭送達上訴人之訴訟代理人陳盈潔收受，而上訴人之準備（二）狀則係於第一審言
詞辯論終結後始提出，故第一審未審酌上訴人上開準備（二）狀之主張或縱有審酌被
上訴人前開答辯（二）狀，亦難認違法。再被上訴人對已收受四百八十台電動腳踏車
一節，雖不爭執，但斯時此部分價金之請求權已罹於消滅時效，自無時效重新起算之
問題，而被上訴人前揭之不爭執，則與民法第一百四十四條第二項後段須以契約而為
之承認有間，亦無不得以時效完成拒絕給付之情形，故原審採取被上訴人所為之時效
抗辯，並無違背法令。此外，其餘上訴論旨，或係就原審取捨證據、認定事實之職權
行使，指摘其為不當，或不能據以謂原判決關於此部分之認事用法有違誤，上訴人聲
明廢棄該部分之原判決，非有理由。
據上論結，本件上訴為一部有理由，一部無理由。依民事訴訟法第四百七十七條第一
項、第四百七十八條第一項、第四百八十一條、第四百四十九條第一項、第七十八條
，判決如主文。
中      華      民      國    九十二    年      六      月     二十七   日
                              最高法院民事第一庭
                                  審判長法官  李  錦  豐
                                        法官  楊  鼎  章
                                        法官  吳  麗  女
                                        法官  陳  淑  敏
                                        法官  陳  重  瑜
      右正本證明與原本無異
                                              書  記  官
中      華      民      國    九十二    年      七      月     十七     日
                                                                        Ｒ


司法院資訊處製作；財團法人民間司法改革基金會備份。
